【裁判字號】    90,上更(二),17
【裁判日期】    900522
【裁判案由】    返還價金
【裁判全文】
臺灣高等法院民事判決  九十年度上更(二)字第一七號
    上  訴  人    乙○○
    被 上 訴人    甲○○
右當事人間返還價金事件，上訴人對於中華民國八十六年七月二十四日臺灣臺北地方
法院八十五年度訴字第五二六二號第一審判決提起上訴，經判決後，由最高法院第二
次發回，本院判決如左：
    主      文
上訴駁回。
第二審及發回前第三審訴訟費用由上訴人負擔。
    事      實
甲、上訴人方面：
一、聲明：
（一）原判決除確定部分外廢棄。
（二）右開廢棄部分，被上訴人在第一審之訴及假執行之聲請均駁回。
二、陳述：與原判決及本院前審判決記載相同，茲引用之。
三、證據：除援用原審及本院前審之立證方法外，並補提出土地登記謄本、基隆市稅
    捐稽徵處函及台灣土地銀行營業部函為証。
乙、被上訴人方面：
    被上訴人未於言詞辯論期日到場，惟據其以前到場：
一、聲明：上訴駁回。
二、陳述：與原判決及本院前審判決記載相同，茲引用之。
三、證據：援用原審及本院前審之立證方法。
    理      由
一、本件被上訴人未於言詞辯論期日到場，核無民事訴訟法第三百八十六條所列各款
    情形，爰依上訴人之聲請，由其一造辯論而為判決，合先敘明。
二、被上訴人主張：被上訴人於民國（下同）八十二年十一月二十七日向訴外人陳東
    明購買坐落基隆市安樂區○○○段外寮小段五八○－二七地號等十二筆土地上所
    興建之「庭園世家」編號Ａ八棟之房屋及其基地所有權應有部分（下稱系爭房地
    ），已給付價金新台幣（下同）一百四十二萬元。上訴人於八十四年七月二十七
    日與被上訴人簽訂協議書，承擔訴外人陳東明所負出賣人之義務後，竟於八十五
    年五月八日無故通知被上訴人解除買賣契約，並於八十五年七月十五日將系爭房
    地出售與他人，致給付不能，被上訴人自得於八十六年三月四日解除買賣契約，
    請求上訴人返還價金等情，先位聲明求為命上訴人給付一百四十二萬元及自八十
    六年三月五日起加付法定遲延利息之判決；併以倘認上訴人解除買賣契約為合法
    ，上訴人沒收被上訴人已付之價金充作違約金，顯屬過高，應以已付價金十分之
    三計算違約金為合理，超過部分，上訴人應依不當得利之規定，返還與被上訴人
    等情，備位聲明求為命上訴人給付一百萬元及自八十六年二月十八日起加付法定
    遲延利息之判決（原審就先位聲明，判命上訴人給付一百四十二萬元及法定遲延
    利息，而駁回被上訴人其餘利息之請求－原判決已於理由內詳予敘明，僅其主文
    漏未記載，應屬顯然錯誤。上訴人就其敗訴部分，提起上訴；被上訴人就其敗訴
    部分，未據聲明不服）。
    上訴人則以：上訴人先後於八十四年九月十六日及八十五年三月十九日催告被上
    訴人依協議書之約定給付自備款五十四萬元及協助辦理銀行貸款，被上訴人拒不
    給付，上訴人已於八十五年五月八日向被上訴人表示解除買賣契約，並依約沒收
    被上訴人已給付之價金充作違約金，被上訴人於上訴人合法解除買賣契約後，始
    為解除該買賣契約，不生解除契約之效力等語，資為抗辯。
三、經查被上訴人主張伊於八十二年十一月二十七日向訴外人陳東明購買系爭房地，
    已給付價金一百四十二萬元，上訴人於八十四年七月二十七日與被上訴人簽訂協
    議書，承擔訴外人陳東明所負出賣人之義務之事實，業據其提出房屋、土地預定
    買賣合約書及協議書為證（見原審促字卷內），且為上訴人所不爭執，自堪信為
    真實。
四、被上訴人另主張上訴人於八十五年五月八日無故通知伊解除買賣契約，並於八十
    五年七月十五日將系爭房地出售與他人，致給付不能，伊自得解除買賣契約等情
    ，雖為上訴人所否認，並以前開情詞置辯，惟查：
  (一)按物之出賣人，負交付其物於買受人，並使其取得該物所有權之義務，暨擔保第
    三人就買賣之標的物，對於買受人不得主張任何權利，民法第三百四十八條第一
    項及第三百四十九條分別定有明文；次按最高限額之抵押權，係指所有人提供抵
    押物，與債權人訂立在一定金額之限度內，擔保現在已發生及將來可能發生之債
    權之抵押權設定契約而言，此種抵押權所擔保之債權，除訂約時已發生之債權外
    ，即將來發生之債權，在約定限額之範圍內，亦為抵押權效力所及，雖抵押權存
    續期間內已發生之債權，因清償或其他事由而減少或消滅，原訂立之抵押契約依
    然有效，嗣後在存續期間內陸續發生之債權，債權人仍得對抵押物行使權利（參
    照最高法院六十六年台上字第一○九七號判例）。本件上訴人固曾於八十四年九
    月十六日催告被上訴人繳付自備款四十五萬元及辦理銀行貸款三百七十九萬元之
    撥款手續，惟因訴外人陳東明於八十四年五月四日提供系爭土地為擔保，設定最
    高限額三百六十萬元抵押權與基隆市第一信用合作社，約定存續期間為無限期，
    債務人為陳東明、陳金棠，有土地登記謄本可稽（見外放証物袋）；且上訴人亦
    於八十五年一月四日提供系爭房地為擔保，設定本金最高限額四百二十萬元抵押
    權與台灣土地銀行，約定存續期間自八十四年十二月二十一日至一百三十四年十
    二月二十日，債務人為上訴人（按：該最高限額抵押權所擔保範圍，僅及於上訴
    人在存續期間內與台灣土地銀行間所發生之債權，抵押權人即台灣土地銀行在約
    定限額範圍內，對於系爭房地享有抵押權，並非擔保被上訴人與該銀行間購屋貸
    款），亦有土地登記謄本可稽（見外放證物袋），則系爭房地負擔物之擔保，於
    未塗銷抵押權登記前，上訴人主張被上訴人未繳付自備款及辦理銀行貸款，而據
    以解除買賣契約，自與其承擔出賣人擔保義務有違，且其行使債權亦不符合誠信
    原則；再參以系爭房屋預定買賣合約書於第十條約定：「乙方（指出賣人，已由
    上訴人承擔）保證本房屋產權清楚，絕無一屋數賣．．．等情事」，並於系爭土
    地預定買賣合約書第六條約定：「乙方保證出售土地之產權，絕無來歷不明或與
    他人有糾葛情事，．．．」（見原審促字卷內），以及訴外人陳東明、陳金棠父
    子因興建系爭「庭園世家」房屋預售，於八十四年間經其他承購戶自訴其等涉及
    詐欺罪責正在本院審理中（按：本院係於八十五年三月二十六日以八十四年度上
    易字第六一四三號判決判處陳東明、陳金棠各有期徒刑六月確定－見外放証物袋
    ），暨系爭房屋曾被查封，於八十四年十月十七日始塗銷查封登記（見外放証物
    袋之建物登記謄本）等情節，已足証明被上訴人於收受上訴人八十四年九月十六
    日第一次催告函後之八十四年九月二十日以存證信函致上訴人略稱：「依買賣契
    約及協議書精神，有同時履行抗辯之權利」等語（見原審卷四四頁），應已對上
    訴人主張同時履行抗辯。又被上訴人在收受上訴人八十五年三月十九日第二次催
    告函後之八十五年三月二十七日亦以存證信函致上訴人略稱：「系爭房屋建築遲
    延、建築訴訟．．．等諸多不可歸責於甲○○；催告內容與事實不符」等語（見
    外放證物袋），益証被上訴人係延續上開八十四年九月二十日存証信函之意旨，
    對上訴人主張同時履行抗辯，被上訴人自不負遲延給付責任，是上訴人於八十五
    年五月八日以被上訴人遲延給付價金為由，向被上訴人表示解除系爭買賣契約，
    並依約沒收被上訴人已付之價金一百四十二萬元充作違約金，自不合法（參照最
    高法院八十九年度台上字第二七八五號判決本次發回意旨）。
  (二)上訴人於八十五年五月八日向被上訴人表示解除系爭買賣契約既不合法，系爭買
    賣契約仍屬存在，而上訴人又應保證系爭房屋產權清楚，絕無一屋數賣之情事，
    已如前述，則上訴人於八十五年七月十五日將系爭房地所有權以買賣為原因移轉
    登記與第三人林國添（見本院上更(一)字卷六四頁、上更(二)字卷四一頁），自有違
    約情事，則被上訴人以此為由，於八十六年三月四日向上訴人表示解除系爭買賣
    契約（見原審訴字卷四二頁背面），應生解除契約之效力。
五、綜上所述，被上訴人本於解除契約後回復原狀之法律關係，先位請求上訴人返還
    伊已給付之價金一百四十二萬元及自八十六年三月五日起加計法定遲延利息部分
    ，即屬應予准許。從而，原審就上開部分所為上訴人敗訴之判決，並無違誤，上
    訴論旨指摘原判決此部分不當，求予廢棄改判，為無理由。又被上訴人之先位聲
    明既屬有據，則其備位聲明即無庸再予審究，附此敘明。
六、至兩造其餘之攻擊或防禦方法及未經援用之証據，經本院斟酌後，認為均不足以
    影響本判決之結果，自無逐一詳予論駁之必要，併此敘明。
據上論結：本件上訴為無理由，依民事訴訟法第四百四十九條第一項、第七十八條、
第四百六十三條、第三百八十五條第一項前段，判決如主文。
中      華      民      國    九十    年      五      月    二十二      日
                               臺灣高等法院民事第十三庭
                                   審判長法  官  林  鄉  誠
                                         法  官  謝  碧  莉
                                         法  官  陳  駿  璧
右正本係照原本作成。
如不服本判決，應於收受送達後二十日內向本院提出上訴書狀，其未表明上訴理由者
，應於提出上訴後二十日內向本院補提理由書狀（均須按他造當事人之人數附繕本）
上訴時應提出委任律師或具有律師資格之人之委任狀；委任有律師資格者，另應附具
律師及格證書及釋明委任人與受任人有民事訴訟法第四百六十六條之一第一項但書或
第二項（詳附註）所定關係之釋明文書影本。
中      華      民      國     九十     年      五     月    二十四     日
                                         書記官  鄭  淑  昀
附註：
民事訴訟法第四百六十六條之一（第一項、第二項）：
對於第二審判決上訴，上訴人應委任律師為訴訟代理人。但上訴人或其法定代理人具
有律師資格者，不在此限。
上訴人之配偶、三親等內之血親、二親等內之姻親，或上訴人為法人、中央或地方機
關時，其所屬專任人員具有律師資格並經法院認為適當者，亦得為第三審訴訟代理人
。


司法院資訊處製作；財團法人民間司法改革基金會備份。
